【裁判字號】    96,重訴,75
【裁判日期】    970429
【裁判案由】    損害賠償
【裁判全文】
臺灣雲林地方法院民事判決              96年度重訴字第75號
原      告  丁○○
            乙○○
            丙○○
兼  上一人
法定代理人  己○○
兼  上四人
訴訟代理人  庚○○
被      告  壬○○
            癸○○
            子○○
            新光產物保險股份有限公司
法定代理人  戊○○
上一訴訟
共同代理人  辛○○
            甲○○
上列當事人間請求損害賠償事件，本院於97年4 月8 日言詞辯論
終結，判決如下：
    主  文
被告壬○○應給付原告丁○○新台幣九十萬元、己○○新台幣四
十萬元、丙○○新台幣一百一十五萬零三百八十三元、乙○○及
庚○○各新台幣六十萬元，及均自民國九十七年二月二十六日起
至清償日止，按週年利率百分之五計算之利息。
訴訟費用新台幣四萬三千六百七十元，由被告壬○○負擔新台幣
三萬五千元，原告己○○負擔新台幣三千八百元、丙○○負擔新
台幣四千八百七十元。
本判決於原告以新台幣一百二十二萬元供擔保後，得假執行; 但
被告壬○○如以新台幣三百六十五萬零三百八十三元預供擔保後
，得免為假執行。
原告其餘之訴及假執行之聲請均駁回
    事實及理由
甲、程序部分:
一、按二人以上為訴訟標的之權利或義務，本於同一之事實上及
    法律上原因者，得為共同訴訟人，一同起訴或一同被訴。又
    訴狀送達後，原告不得將原訴變更或追加他訴。但被告同意
    者，不在此限。又被告於訴之變更或追加無異議，而為本案
    之言詞辯論者，視為同意變更或追加，民事訴訟法第53條第
    2 款及第255 條第1 項第1 款、第2 項分別定有明文。本件
    原告丁○○起訴後，原告己○○、乙○○、丙○○、庚○○
    等人本於同一之事實上及法律上原因追加起訴為共同原告，
    原告等人並本於同一之事實上原因，追加子○○為共同被告
    ，請求其與其他被告連帶負損害賠償責任，及原告丁○○減
    縮應受判決事項之聲明，均為被告等人無異議，而為本案之
    言詞辯論，基於當事人處分權主義及訴訟經濟之原則，應予
    准許。
乙、兩造之主張:
壹、原告方面:
一、對被告壬○○部分：
    原告主張原告己○○為被害人吳福勇之配偶，原告丁○○、
    乙○○、丙○○與庚○○則為被害人之子女。緣被告壬○○
    於民國（下同）96年3 月2 日晚間，駕駛被告子○○所有車
    號SQ-0148 號自用小客車，沿雲林縣林內鄉○○路，由東向
    西行駛，於同日18時50分許，行經重興路1 之32號前，適被
    害人吳福勇騎乘腳踏車，自重興路1 之32號前，由南往西，
    左轉跨越行車分向線，進入東向西車道內。被告壬○○駕車
    行經該處，本應注意行車速限為時速50公里，不得超速行駛
    ，且應注意車前狀況，隨時採取必要之安全措施，而當時天
    候晴、夜間有照明、柏油路面乾燥、無缺陷、無障礙物及視
    距良好，並無不能注意之情事，竟疏未注意，貿然以時速10
    0 公里超速行駛，迨見同向前方騎乘腳踏車之被害人吳福勇
    時，已煞避不及，致其自小客車右前車頭，自後追撞被害人
    ，使被害人人車倒地，致顱內、胸腔及腹內等處出血，經送
    醫急救後，延至同日19時25分許，因出血性休克不治死亡。
    爰依民法侵權行為之法律關係，請求被告壬○○為如下之賠
    償:
（一）喪葬費用部分:
      原告丁○○請芳暉禮儀社承辦喪葬事宜，共計支出喪葬費
      用新台幣（下同）30萬元。
（二）精神慰撫金部分:
      被害人吳福勇為原告己○○之配偶、原告丁○○、乙○○
      、丙○○與庚○○之父親，乃為一家之主，被害人殷實樸
      切，為一農家子弟，遭此橫禍，實為家庭之一大震撼，全
      家人遭逢巨噩，身心靈皆受創頗鉅，原告己○○更因過度
      傷心而有失眠、頭痛等病情，因而請求被告壬○○應分別
      賠償原告慰撫金各90萬元，扣除原告等人已就本件車禍領
      取之強制汽車責任保險金150 萬元後，被告應各賠償原告
      慰撫金60萬元。
（三）法定扶養費:
      原告丙○○前經台灣雲林地方法院87年度禁字第35號裁定
      宣告為禁治產人，無工作能力需仰賴被害人吳福勇扶養。
      因而請求被告壬○○賠償法定扶養費200 萬元。
二、對被告程春茂部分：
    被告壬○○為被告程春茂之受僱人，被告壬○○於前揭時地
    駕駛上開自小客車致被害人吳福勇死亡，係於執行職務當中
    ，被告程春茂應負僱用人之侵權行為責任，爰依民法第188
    條第1 項規定，請求被告程春茂與被告壬○○連帶負上開損
    害賠償責任。
三、對被告子○○部分：
    被告壬○○所駕駛之上開自小客車，為被告子○○所有，其
    知悉被告壬○○有不良之駕駛紀錄，竟仍出借該車供被告壬○○使用，因而發生本件事故，致被害人吳福勇死亡，應與
    被告壬○○負共同侵權行為之責任。爰依民法第185 條規定
    ，請求被告子○○與被告壬○○連帶負損害賠償責任。
四、對被告新光產物保險股份有限公司（下稱新光保險公司）部
    分：
（一）上開肇事之自小客車原車主為訴外人林更，其前於95年間
      就該車向被告新光保險公司投保任意責任險200 萬元，於
      本件車禍肇事之際，雖車主已變更為被告子○○，但仍於
      該保險之有效期間內，依保險法第18條規定，雖該保險標
      的汽車之所有權已由林更過戶移轉給被告子○○，然該保
      險契約應為車主即被告子○○之利益而存在，被告新光保
      險公司應依該保險契約，給付原告第三人責任保險金200
      萬元。
（二）上開汽車保險契約中，雖訂有車輛過戶時，應於10日內向
      該保險公司申請保險單權益移轉之理賠條款，惟依保險法
      第54條之1 第1 、2 款之規定，該理賠定型化契約，顯係
      為免除保險人應負之理賠義務，及使被保險人拋棄請求保
      險賠償金之權利，應為無效; 且依消費者保護法第12條第
      1 項規定，該條款對於消費者亦顯失公平，應為無效。
（三）本件被告新光保險公司拒不賠償有關被害人死亡之保險理
      賠金，依保險法第53條保險人代位權之規定，以及最高法
      院76年上字第1493號判例與93年台上字第2060號判決之反
      面推論，原告自得請求被告新光產物保險公司給付上開保
      險金等語。
五、並聲明:
（一）被告應連帶賠償原告丁○○90萬元、原告丙○○260 萬元
      、原告己○○、乙○○及庚○○各60萬元，及均自起訴狀
      繕本送達翌日即97年2 月26日起至清償日止，按年息百分
      之5 計算之利息。
（二）訴訟費用由被告負擔。
（三）原告願供擔保請准宣告假執行。
貳、被告方面:
一、被告壬○○則以：
    對於原告所主張借車超速駕駛不慎肇事，致被害人吳福勇死
    亡之事實不爭執，另被告係在和生汽車材料行上班，負責拆
    解引擎的工作，上班時間是從上午8 點半至12點，下午1點
    至5 點半。被告於肇事當日下班後至莿桐找朋友閒聊，結束
    欲返家途中發生本件車禍，非於執行業務中肇事。被告之前
    雖有駕車肇事之紀錄，惟當時車速不快，僅因打瞌睡而致汽
    車輕微擦撞，並無人受傷。被告為國中畢業，肇事前每月薪
    資17,400元，目前正在監獄服刑中，沒有辦法工作賺錢賠償
    原告的損失，目前經濟來源均仰賴父母支助，且家中經濟原
    多由被告與弟二人負責，原告請求賠償之金額過高，被告無
    法負擔等語置辯。
二、被告程春茂則以：
    被告壬○○在被告所開設之汽車材料行任職，係擔任拆解車
    體的工作，並非擔任業務，無須開車外出，其材料行上班之
    時間係自早上8 點半至下午5 點半，本件車禍發生地僅距離
    被告材料行10至15分鐘車程，車禍時間已是下班時間，被告
    壬○○應係去找朋友或是做其他事情，才經過車禍地點，並
    非執行被告材料行之業務，被告無庸負僱用人之侵權行為責
    任等語置辯。
三、被告子○○則以：
    共同被告壬○○與被告為多年同事，向被告表示其車子損壞
    欲向被告借用上開自小客車，被告因知共同被告壬○○有汽
    車駕照，且無何駕車不良紀錄，因而將車借其使用，並無任
    何不當，無庸與共同被告壬○○負擔共同侵權行為之責任等
    語置辯。
四、被告新光保險公司則以：
    上開自小客車之原車主為林更，其將該車過戶予被告子○○
    之際，亦將該車之強制汽車責任險一併過戶，此部分可以理
    賠，並已依約賠付原告保險金150 萬元完畢，但有關任意責
    任險部分因未過戶，被保險人亦未變更，被告無法理賠等語
    置辯。
五、被告等人並均聲明: (1)原告之訴駁回; (2)訴訟費用由原告負
    擔;(3)如受不利之判決，願供擔保免為假執行。
丙、兩造所不爭執之事項及主要爭點:
一、不爭執事項：
（一）被告壬○○於96年3 月2 日18時50分許，駕駛被告子○○
      所有車號SQ-0148 號自用小客車，由東往西，行經時速限
      制為每小時50公里之雲林縣林內鄉○○路1 之32號前，因
      未注意車前狀況，及以時速100 公里之速度超速行駛，不
      慎自後追撞於該處騎乘腳踏車，由南往西左轉跨越行車分
      向線，進入該公路東向西車道內之被害人吳福勇，致被害
      人受有顱內、胸腔及腹內等處出血，經送醫急救後，仍不
      治死亡。
（二）原告己○○為被害人吳福勇之妻，原告丁○○、乙○○、
      丙○○及庚○○等4 人為被害人之子女。原告丙○○前於
      87年間，經本院宣告為禁治產人，其原法定代理人為其父
      即被害人吳福勇及母即原告己○○2 人。
（三）被告壬○○領有自小客車駕駛執照，其肇事時所駕上開自
      小客車係向被告子○○所借用，且肇事當時係受僱於和生
      汽車材料行之老闆即被告程春茂，而被告程春茂與被告子
      ○○則為夫妻關係。
（四）上開肇事車輛之原車主為訴外人林更，並經原車主向被告
      新光保險公司投保強制汽車責任險及任意責任險，任意責
      任險之傷害給付額為200 萬元以內。然原車主林更將該車
      讓與過戶被告子○○時，雖有辦理強制汽車責任險之過戶
      ，然任意責任險部分則未辦理過戶，而發生本件交通事故
      時，尚在原任意責任保險之有效期間內。
（五）原告等人因本件交通事故已受領強制汽車責任險之保險金
      共150 萬元，原告丁○○另支出被害人之喪葬費用30萬元
      。
二、主要爭點:
（一）被告壬○○於本件交通事故肇事時，是否屬於執行業務？
      被告程春茂是否應與被告陳銘負僱用人之連帶損害賠償責
      任？
（二）被告壬○○是否有不良之駕駛習慣？若有，被告子○○是
      否知悉？被告子○○是否應與被告壬○○負共同侵權行為
      人之連帶損害賠償責任？
（三）訴外人林更就肇事自小客車所投保之任意責任保險契約是
      否隨同該車輛之所有權移轉予被告子○○？被告新光保險
      公司是否應依該任意責任保險契約給付保險金20 0萬元予
      原告？
丁、得心證之理由
一、按因故意或過失，不法侵害他人之權利者，負損害賠償責任
    ；又汽車、機車或其他非依軌道行駛之動力車輛，在使用中
    加損害於他人者，駕駛人應賠償因此所生之損害，民法第18
    4 條第1 項及第191 條之2 分別定有明文。又不法侵害他人
    致死者，對於支出醫療及增加生活上需要之費用或殯葬費之
    人，亦應負損害賠償責任；被害人對於第三人負有法定扶養
    義務者，加害人對於該第三人亦應負損害賠償責任；不法侵
    害他人致死者，被害人之父、母、子、女及配偶，雖非財產
    上之損害，亦得請求賠償相當之金額，同法第192 條第1、2
    項及第194 條亦有明文規定。本件被告壬○○既駕車超速，
    及未注意車前狀況，因過失撞及被害人吳福勇致死。而原告
    等人分別為被害人之妻及子女，則原告等人本於上開侵權行
    為之法律規定，請求被告壬○○害賠償所支出之喪葬費用、
    精神上損害賠償及扶養費等，自屬於法有據。茲逐項審酌原
    告等人之請求有無理由如下：
（一）喪葬費用部分:
      原告丁○○主張其委請芳暉禮儀社承辦喪葬事宜，共計支
      出喪葬費用30萬元乙節，為被告所不爭執，並有原告提出
      之芳暉禮儀社所開立之收據1 紙在卷可按（本院96年交重
      附民字第9 號卷第6 頁），足信屬實。另該喪葬費用額，
      核與一般社會喪葬行情約略相當，堪信為必要之支出。因
      此，原告丁○○此部分之請求，應予准許。
（二）精神慰撫金部分:
  1、 原告己○○為被害人吳福勇之配偶，原告丁○○、乙○○
      、丙○○與庚○○等人則為被害人之子女，其等因被告壬○○之駕車過失痛失至親，依一般社會通常之信念，其等
      主張受有受有精神上之痛苦，自足採信。從而，原告等人
      請求被告壬○○給付相當之精神上損害賠償，自屬於法有
      據。
  2、 本院審酌被害人遭被告壬○○駕車以時速100 公里以上之
      速度撞擊身亡，對原告等人所造成精神上痛苦之程度，且
      原告己○○係26年3 月24日出生，發生本件車禍時（96
      年3 月2 日），為近70歲之年紀，因配偶遭此橫禍，致其
      晚年成寡，原告丁○○、乙○○、丙○○與庚○○等人則
      因喪父而有子欲養而親不待之痛，其中原告丁○○、庚○○受有高等教育，目前在政府機關服務，乙○○國中畢業
      ，在工廠上班，丙○○則因無處理自己事務之能力，經法
      院宣告禁治產，被害人為其法定代理人之一；而被告為國
      中畢業，發生本件車禍時，其擔任汽車回收廠之拆解工，
      月薪17,400元，年僅31歲、未婚等情，業經兩造陳述明確
      ，且為兩造所不爭執，堪信屬實等情況，認原告等人請求
      被告壬○○給付精神上損害賠償各90萬元，於原告己○○
      70萬元，其餘原告各90萬元為相當，超過部分，不予准許
      。
  3、 又原告等人因本件車禍已領取強制汽車責任險150 萬元，
      為兩造所不爭執。因而原告等人主張應於其等請求之慰撫
      金各扣除30萬，應無不合，依此計算原告己○○與其餘原
      告得請求被告壬○○給付之精神上損害賠償金為40萬與60
      萬元。
（三）法定扶養費部分:
  1 、按下列親屬互負扶義之義務: (1)直系血親相互間; (2)夫妻
      之一方，與他方之父母同居者，其相互間; (3)兄弟姊妹相
      互間; (4)家長家屬相互間。又負扶養義務者有數人時，應
      依下列順序定其履行義務之人: (1)直系血親卑親屬; (2)直
      系血親尊親屬; (3)家長; (4)兄弟姊妹; (5)家屬; (6)子婦、
      女婿; (7)夫妻之父母。負扶養義務人有數人，而其親等同
      一時，應各依其經濟能力，分擔義務。又受扶養權利者，
      以不能維持生活而無謀生能力者為限。扶養之程度，應按
      受扶養權利者之需要，與負扶養義務者之經濟能力及身分
      定之。民法第1114條、第1115條第1 項、第3 項、第1117
      條第1 項及第1119條分別定有明文。是倘無直系血親卑親
      屬，且不能以自己之財產維持生活而無謀生能力者，揆諸
      上開規定即有受直系血親尊親屬扶養之權利。
  2 、查原告丙○○前經本院以87年度禁字第35號裁定宣告為禁
      治產人，且無配偶與直系血親卑親屬，並為被害人吳福勇
      與原告己○○之直系血親卑親屬，為兩造所不爭執，並有
      本院上開裁定及戶口名簿影本在卷可參（本院96年度交重
      附民字第9 號卷第7 頁、96年度六簡調字第147 號卷第26
      頁），則原告主張丙○○無謀生能力，且無財產足以維持
      生活，平常需仰賴他人扶養，應足採信。
  3 、然被害人吳福勇為26年7 月20日生，發生本件車禍時（96
      年3 月2 日），已近70歲之高齡，且其平常以務農之勞力
      工作為業，亦經原告陳述屬實，則其生產能力應已不如平
      常尚未退休之人。因此，原告主張原告丙○○均賴被害人
      扶養乙節，核與常情不符，尚難採信。依上開民法關於扶
      養之規定，並參酌原告等人與被害人為父母、兄弟姊妹之
      身份關係及其等之職業、收入，原告丙○○係由被害人與
      除丙○○本人以外之原告等人共同扶養，較符常情，應堪
      認定。因此，原告丙○○因本件車禍所受扶養費之損失應
      為其扶養費之1/5 。另原告丙○○之居住地雲林縣92年度
      平均每人每年消費支出148,019 元，核與目前之生活消費
      水準相當，依此計算，原告丙○○因本件車禍每年損失之
      扶養費應為29,604元（148019/5=29603.8）（元以下四捨
      五入）。
  4 、又原告丙○○與被害人吳福勇分別為54年1 月14日及26年
       7月20日生，參照95年臺灣省簡易生命表，於本件交通事
      故發生日（96年3 月2 日），其二人之平均餘命分別為34
      .85 年及13.82 年（計算至月，小數點後第3 位四捨五入
      ）。是以原告丙○○得受被害人扶養之年限為13.82 年。
      依霍夫曼式計算法扣除中間利息後，原告得請求之法定扶
      養費損害額為550,383 元（ (29604 ÷0000000)X0000000
      0X(1+0.82)＝550382.8）（元以下四捨五入）。逾此範圍
      之請求，為無理由。
二、被告壬○○肇事時，是否屬於執行業務？被告程春茂是否應
    負僱用人之侵權行為責任？
（一）按受僱人因執行職務，不法侵害他人之權利者，由僱用人
      與行為人連帶負損害賠償責任，民法第188 條第1 項定有
      明文。因此，上開僱用人之連帶賠償責任，以受僱人因執
      行職務不法侵害他人之權利者為限。
（二）被告壬○○於發生本件交通事故時，在被告程春茂所經營
      之和生汽車材料行擔任汽車拆解工作，平常上班時間是上
      午8 點半至12點與下午1 點至5 點半，且和生汽車材料行
      所從事者為汽車回收業務，亦即在車子進來後把汽車之引
      擎及零件拆解後，再將車體壓平，無須業務員等情，業據
      被告壬○○與程春茂等人分別陳述明確，且經證人即上開
      汽車材料行之會計林姿汝到庭結證屬實，核其等所述情節
      一致，堪信為真正。因此，被告壬○○發生本件交通事故
      時，並非執行業務，足以認定。原告空言主張被告壬○○
      係執行僱用人即被告程春茂之業務而肇事云云，為無可採
      。
（三）從而，原告主張被告程春茂應就被告壬○○所負上開損害
      賠償責任，負連帶給付義務，亦無可採，為無理由。
三、被告壬○○是否有不良之駕駛習慣？若有，被告子○○是否
    知悉？其應否與被告壬○○負共同侵權行為人之連帶賠償責
    任？
（一）按數人共同不法侵害他人之權利者，連帶負損害賠償責任
      ﹔不能知其中孰為加害人者，亦同。造意人及幫助人，視
      為共同行為人，民法第185 條第1 項及第2 項分別定有明
      文。又損害賠償之債，以有損害之發生及有責任原因之事
      實，並二者之間，有相當因果關係為成立要件，故原告所
      主張損害賠償之債，如不合於此項成立要件者，即難謂有
      損害賠償請求權存在。又所謂相當因果關係，係以行為人
      之行為所造成之客觀存在事實，依經驗法則，可認通常均
      可能發生同樣損害之結果而言；如有此同一條件存在，通
      常不必皆發生此損害之結果者，則該條件與結果並不相當
      ，即無相當因果關係（最高法院48年台上字第481 號判例
      及90年台上字第772 號判決意旨參照）。
（二）查被告壬○○有自小客車之駕駛執照，為兩造所不爭執。
      又其於本件車禍發生前，並無任何車禍肇事之刑事紀錄，
      此復有台灣高等法院被告前案紀錄表1 份在卷可參（本院
      96年度重訴字第75號卷第46-47 頁）。因此，被告壬○○
      抗辯其於本件車禍之前並無任何駕駛汽車肇事致人死傷之
      不良紀錄，及被告子○○抗辯其不知壬○○有何駕車不良
      之紀錄等，均足信屬實。
（三）另依一般社會通常之經驗，借用汽車予有合法駕駛執行之
      人，未必即發生肇事致人於死傷之結果。依前揭意旨，被
      告子○○借用自小客車予被告壬○○使用，尚難認與本件
      車禍之發生有何相當因果關係。從而，原告主張被告子○○被告壬○○負共同侵權行為之連帶賠償責任，亦無可採
      。
四、訴外人林更就本件肇事自小客車所投保之任意責任保險契約
    是否隨同該車輛之所有權移轉於被告子○○？被告新光保險
    公司是否應依該任意責任保險契約給付保險金200 萬元予原
    告？
（一）按被保險人死亡或保險標的物所有權移轉時，保險契約除
      另有訂定外，仍為繼承人或受讓人之利益而存在，保險法
      第18條定有明文。被告新光保險公司抗辯本件訴外人林更
      就肇事自小客車向被告所投保之任意責任保險，另有約定
      於該保險標的汽車所有權移轉時並不當然為受讓人之利益
      而存在乙節，有被告新光保險公司提出之該汽車保險單影
      本載明「被保險汽車之行車執照如經過戶請於十日內向本
      公司申請保險單權益移轉否則本公司不予理賠。」等語在
      卷可證（本院96年度重訴字第41頁），足信屬實。
（二）又保險法第54條之1 第1 、2 款規定「保險契約中有下列
      情事之一，依訂約時情形顯失公平者，該部分之約定無效
      : (1)免除或減輕保險人依本法應負之義務者。(2)使要保人
      、受益人或被保險人拋棄或限制其依本法所享之權利者。
      」，及消費者保護法第12條第1 項規定「定型化契約中之
      條款違反誠信原則，對消費者顯失公平者，無效。」等規
      定，係指該契約對於訂約之他方當事人有顯失公平之情形
      者而言，被告新光保險公司與訴外人林更所簽訂系爭任意
      責任保險契約，對於訴外人林更而言，並無有何顯失公平
      之情形; 而原告等人與被告子○○則非上開保險契約之當
      事人，並無上開規定之適用。因此，原告主張系爭任意責
      任保險契約關於被保險標的汽車所有權移轉時，應向被告
      新光保險公司申請保險單權益移轉，否則被告新光保險公
      司不予理賠之約定，依上開保險法及消費者保護法規定應
      為無效云云，應有誤會。
（三）從而，被告新光保險公司抗辯其不負給付任意責任保險金
      之義務，足以採信。原告請求被告新光保險公司應給付保
      險金200 萬元，為無理由。
戊、綜上所述，原告等5人本於侵權行為之法律關係，請求被告
    壬○○賠償原告丁○○所支出之喪葬費用30萬元、原告己○○與其餘原告精神上損害賠償金40萬與60萬元、及原告丙○○法定扶養費損失550,383 元，並均自訴狀繕本送達之翌日
    即97年2 月26日起至清償日止，按年息百分之5 計算之利息
    ，為有理由，應予准許。逾此部分之請求，為無理由，應予
    駁回。
己、假執行之宣告:
    兩造均陳明願供擔保，聲請宣告假執行及免為假執行，經核
    原告勝訴部份，於法並無不合，爰分別酌定相當之擔保金額
    宣告之。其餘原告敗訴部分，其假執行之聲請，因訴之駁回
    而失所附麗，不予准許。
庚、訴訟費用負擔之依據: 民事訴訟法第79條、第85條第1 項。
中    華    民    國    97    年    4    月    29    日
                  民事第二庭    法  官  黃一馨
以上為正本，係照原本作成。
如對本判決上訴，須於判決送達後廿日內向本院提出上訴狀
中    華    民    國    97    年    4     月    29    日
                                書記官  王秀如


司法院資訊處製作；財團法人民間司法改革基金會備份。
